最高法院刑事判決　　　　　　　　　　　　　　　九十一年度台上字第一二八八號
　　上　訴　人　乙○○
　　　　　　　　甲○○
右上訴人等因殺人等罪案件，不服台灣高等法院台南分院中華民國九十年十二月十八
日第二審判決（九十年度上訴字第一四五二號，起訴案號：台灣嘉義地方法院檢察署
九十年度偵字第一二四二、一三○三號），提起上訴，本院判決如左：
    主  文
原判決關於乙○○殺人部分撤銷，發回台灣高等法院台南分院。
其他上訴駁回。
    理  由
甲、上訴人乙○○部分
一、撤銷發回部分（即乙○○殺人部分）：
本件原判決認定：上訴人乙○○與上訴人甲○○曾為男女朋友關係。甲○○因不滿吳
素秋與甲○○之夫陳威杉同居，且屢尋吳素秋談判未果而心有不甘，於民國九十年一
月間農曆過年前某日，遇見乙○○而提及上情，乙○○聞言後，答應替甲○○找吳素
秋出來與之談判。九十年二月四日凌晨四時許，甲○○駕駛其車牌號碼Ｎ三｜六六二
三號自用小客車，搭載乙○○至吳素秋與陳威杉同居處附近之嘉義縣太保市○○路○
段「阿里吊車場」後方停車場，由乙○○埋伏守候，甲○○則先行離去，等待乙○○
與之聯繫。嗣於同日凌晨六時許，吳素秋果駕駛甲○○之夫陳威杉所有車牌號碼ＩＶ
｜四八三○號自用小客車返抵上開停車場，乙○○即由後趨前拉住吳素秋掛於右肩之
紅色皮包，要吳素秋隨其至外面談判，吳素秋驚嚇後便大聲叫搶劫，乙○○另起殺人
之間接故意，預見以手肘扼住人體頸部可能發生斷氣死亡之結果，一時為避免被他人
發覺吳素秋之喊叫，情急之下隨即以左手肘自後伸前彎曲而勒扼住吳素秋之脖子，要
吳素秋不得喊叫，並隨其前往與甲○○談判，吳素秋不從，乙○○竟未放手，見吳素
秋身體發生傾倒後，乙○○始放下其原拉住吳素秋皮包之右手，並將右手掌握住左手
肘以扶住吳素秋，惟因吳素秋此時仍繼續喊叫，乙○○之左手肘因心裡愈急而未停止
用力，繼續勒住其頸部達約十分鐘，直至吳素秋頭部向下趴倒在地，未再繼續喊叫後
始罷手。乙○○見吳素秋趴倒在地且未再喊叫後，駕駛吳素秋之前開車子，欲將吳素
秋之屍體丟棄，於經中洋工業區往牛稠山方向行駛時，曾聽見吳素秋在後座尚發出急
促混濁之聲音，竟未將其送醫或進行急救，一直繼續車行沿嘉北公路（北港路）右轉
經過中洋工業區時，才沒再聽到其呼吸聲，此時吳素秋業因遭乙○○掐扼頸部，造成
左側舌骨斷裂窒息而死亡等情。因而撤銷第一審之科刑判決，改判論上訴人乙○○殺
人罪，判處無期徒刑，並諭知褫奪公權終身，固非無見。
惟查：(一)、按刑法第十三條第一項及第二項所規範之犯意，學理上稱前者為希望主義
或直接故意，後者稱不確定故意或間接故意，二者之區隔為前者乃行為者明知並有意
使其發生，故對於行為之客體及結果之發生，皆有確定之認識，並促使其發生；後者
為行為者對於行為之客體或結果之發生，並無確定之認識，但若其發生，亦與其本意
相符。原判決事實欄記載：因吳素秋此時仍繼續喊叫，乙○○之左手肘因心裡愈急而
未停止用力，繼續勒住其頸部達約十分鐘，直至吳素秋頭部向下趴倒在地，未再繼續
喊叫後始知罷手等情（原判決第三頁第十至十二行），並於理由欄說明：「人體之頸
部，係人類呼吸通道，為人身之要害，如徒手壓迫頸部將足致人窒息死亡，應為一般
人所明知之常識乙節，被告乙○○實難委為不知之理，且衡以被告係已經事之成年男
子，具有相當常識及辨別力，則其對此以手肘勒扼被害人頸項，可能令人斷氣而死亡
之事實，顯然預見其發生至明。詎其為免被害人喊叫致事跡敗露，猶以左手肘強扼被
害人頸部，致被害人不支而傾倒，且於被害人傾倒時，未停止其以手肘勒住被害人頸
部之行為，竟仍持續用力壓迫被害人頸部，致被害人窒息癱倒在地，未再出聲始放手
」等旨（原判決第十一頁第八至十五行）。且稽之台灣嘉義地方法院檢察署檢察官率
同檢驗員初驗及法醫解剖複驗鑑定結果係認被害人係遭人用手掐扼頸部，致左側舌骨
斷裂窒息而死，間接死因為手掐扼頸部，直接死因為窒息，有卷附法務部法醫研究所
九十年四月二十六日函暨所附九０法醫所醫鑑字第０一三八號鑑定書一份附卷可稽（
見第一審卷第二十一至三十一頁），果原判決之認定及鑑定結果無訛，足證上訴人乙
○○明知以手肘勒扼被害人頸項，足致人窒息而死卻仍決意而為，勒住被害人頸部長
達十分鐘，且用力甚猛，致使被害人左側舌骨斷裂，能否謂上訴人乙○○並無殺人之
直接故意，僅為不確定之故意，實不無探求餘地，原審見未及此，遽行論斷，難謂無
適用法則不當之違誤。(二)有罪之判決書，對被告有利之證據不採納者，應說明其理由
，為刑事訴訟法第三百十條第二款所明定。故有罪判決書對於被告有利之證據，如不
加採納，必須說明其不予採納之理由，否則即難謂無判決不備理由之違誤。是事實審
法院應於審判期日就被告否認犯罪所為有利之辯解事項與證據，予以調查，而於有罪
判決理由內詳加論列，否則率行判決，即屬於法有違。原判決認定上訴人乙○○有間
接故意殺人之犯行，係依憑上訴人乙○○於第一審法院調查中供稱：伊將被害人拉至
上開自小客車後座後，曾聽見被害人在後座尚發出急促混濁之聲音，在右轉經過中洋
工業區時，才沒再聽到被害人之呼吸聲等語，認定上訴人乙○○確有殺人之間接故意
之論據之一（原判決第十一頁倒數第五行至第十二頁第六行），然上訴人乙○○於原
審審理時否認其於第一審之該部分供述係屬真正，辯稱：「我在吊車場那裡就認定他
已經死了，後來在車內聽到的聲音，我不確定那是什麼」等語（見原審卷第一一九頁
），則上訴人乙○○上開辯稱內容是否屬實？苟上訴人乙○○所辯各節屬實，何以得
採其於第一審所為不利於己之陳述為判決基礎？原判決全未說明，亦有判決不備理由
之違誤。以上或為上訴意旨所指摘，或為本院得依職權調查之事項，應認原判決關於
乙○○殺人部分有撤銷發回之原因。
二、上訴駁回部分
（一）妨害自由部分
查第三審上訴書狀，應述上訴之理由，其未述者，得於提起上訴後十日內補提理
由書狀於原審法院，已逾上述期間，而於第三審法院未判決前仍未提出上訴理由書狀
者，第三審法院應以判決駁回之，刑事訴訟法第三百八十二條第一項、第三百九十五
條後段規定甚明。本件被告乙○○經原判決論處妨害自由罪刑（判處有期徒刑捌月）
後，不服原判決，於九十年一月七日具狀提起上訴，並未述理由，而其另提出之九
十一年一月十四日上訴理由狀中，亦僅對原判決論處其殺人罪刑部分為爭辯，迄今逾
期已久，於本院未判決前仍未就妨害自由部分提出上訴理由，依上開規定，其此部分
上訴自非合法，應予駁回。
（二）竊盜部分
按刑事訴訟法第三百七十六條所列各罪之案件，經第二審判決者，不得上訴於第三審
法院，法有明文。本件被告乙○○竊盜部分，原審係依刑法第三百二十條第一項論處
其罪刑，核屬刑事訴訟法第三百七十六條第二款之案件。依首開說明，既經第二審判
決，自不得上訴於第三審法院，上訴人乙○○竟復一併提起上訴，顯為法所不許。其
此部分上訴為不合法，應予駁回。
乙、甲○○上訴部分：
按刑事訴訟法第三百七十七條規定，上訴於第三審法院，非以判決違背法令為理由，
不得為之。是提起第三審上訴，應以原判決違背法令為理由，係屬法定要件。如果上
訴理由狀並未依據卷內訴訟資料，具體指摘原判決不適用何種法則或如何適用不當，
或所指摘原判決違法情事，顯與法律規定得為第三審上訴理由之違法情形，不相適合
時，均應認其上訴為違背法律上之程式，予以駁回。本件原判決維持第一審論上訴人
甲○○以共同以強暴之方法剝奪他人行動自由，未遂罪，判處有期徒刑柒月；又幫助
遺棄屍體罪，判處有期徒刑壹年，並定應執行刑為有期徒刑壹年陸月之判決，駁回上
訴人甲○○在第二審之上訴。係依憑上訴人甲○○於檢察官偵查中供稱：伊知道乙○
○所駕被害人之自小客車內有被害人之屍體云云，共犯乙○○供認伊與上訴人甲○○
約定，由伊負責押被害人至嘉義縣太保市嘉新國中與甲○○談判，其在電話中有告知
甲○○已將被害人勒死，要將被害人屍體帶到民雄中洋仔丟棄，囑甲○○開車前來，
尾隨其後，去載其回來等語，卷附嘉義縣警察局民雄分局民興派出所相驗案件初步調
查報告表一份、現場照片十五張，台灣嘉義地方法院檢察署檢察官督同法醫初驗及法
醫解剖複驗後製作之勘驗筆錄、解剖筆錄、相驗屍體證明書、被害人照片、解剖錄影
帶，經解剖鑑定結果認被害人係遭人用手掐扼頸部，造成頸部左側舌骨斷裂，而因此
部分正為頸動脈流經之處，舌骨斷裂亦使頸動脈血流阻斷，兩眼下瞼點狀出血，造成
腦部缺氧昏迷及呼吸道阻塞死亡等情之法務部法醫研究所九十年四月二十六日函暨所
附九０法醫所醫鑑字第０一三八號鑑定書，台灣嘉義地方法院檢察署承辦檢察官於九
十年二月十九日飭警帶同上訴人乙○○至現場模擬犯案過程之現場勘驗筆錄一份、現
場模擬錄影帶，鑑驗被害人所穿鞋跟墊、 DNA型別及乙○○犯案時所著布鞋之內政部
警政署九十年三月二日刑鑑字第二二二三六號、九十年三月五日刑醫字第一五二二六
號、九十年三月十四日刑鑑字第二五二九四號鑑定通知書，中洋工業區道路監視系統
所拍攝之照片七張、警繪上訴人甲○○、乙○○之行蹤圖影本一份，上訴人等於犯案
前後之通聯紀錄，參酌上訴人甲○○供承於九十年二月四日清晨六時許，接獲乙○○
之電話，告知已勒死被害人，現正駕駛被害人之自小客車離開現場，囑其駕車尾隨在
後，以便搭載，其即駕車尾隨，嗣果搭載乙○○離開之事實等證據資料，而為論斷，
已敘述其所憑之證據及認定之理由。而以上訴人甲○○否認有共同妨害自由及幫助遺
棄屍體之辯解，與事實不符，為飾卸之詞，不足採信，在理由內依憑調查所得證據，
詳加指駁；並說明：（一）乙○○拉住被害人揹在右肩之皮包，阻止被害人前進，並
要被害人出外談判，足見乙○○已著手實施以強暴方法剝奪他人行動自由之行為無訛
。而被害人於乙○○拉其背包阻止其前進時，即高喊搶劫，尚得掙扎呼救乙節，顯見
其行動自由尚未為上訴人乙○○所完全剝奪，上訴人甲○○共同非法剝奪他人行動自
由之犯行，仍屬未遂之階段。（二）上訴人甲○○雖未參與實施非法剝奪被害人行動
自由之構成要件行為，然其既事先打聽被害人行蹤，與乙○○謀議強押被害人外出談
判，且駕車搭載乙○○前去埋伏等候被害人，再推由被告乙○○實施以強暴方法剝奪
被害人行動自由之行為，應成立共謀共同正犯。（三）上訴人甲○○於乙○○遺棄被
害人屍體之過程中，除駕車尾隨乙○○至萬善公廟，於乙○○棄屍後，搭載乙○○離
開外，並未實施任何遺棄屍體之積極行為，應僅成立幫助遺棄屍體罪之理由。從形式
上觀察，原判決並無違背法令之情形存在。上訴意旨置原判決所為明白論斷於不顧，
專憑其個人之意見，就原判決理由已經詳細說明之事項，及原審採證認事之職權行使
，漫事爭執，泛言原判決有適用法則不當之違誤，難認已符合首揭法定之第三審上訴
要件。又查：（一）本件檢察官起訴書犯罪事實欄已載稱：「……甲○○不滿吳素秋
與其夫陳威杉同居，屢尋吳素秋談判未果而心有不甘……九十年二月四日凌晨四時許
，甲○○駕駛車牌號碼Ｎ三｜六六二三號自用小客車，搭載乙○○至嘉義縣太保市○
○路○段『阿里吊車場』後方停車場，由乙○○埋伏守候，欲將吳素秋帶往與甲○○
談判，甲○○即先行離去等待乙○○與之聯繫。嗣於同日凌晨六時許，吳素秋……返
扺上址停妥車輛甫下車之際，乙○○即驅前拉住吳素秋皮包，吳素秋驚嚇後大聲叫搶
劫」等情，據此起訴意旨，係認上訴人甲○○屢尋吳素秋談判未果而心有不甘，乃由
上訴人乙○○埋伏守候，其先行離去，欲推由上訴人乙○○強押吳素秋帶往與之談判
，否則甲○○已先行離去，吳素秋與上訴人乙○○又不相識，其如何同意隨上訴人乙
○○前往談判，上訴人等已有共同妨害自由之意圖，嗣吳素秋下車後，乙○○趨前拉
住吳素秋皮包，阻擋吳素秋前進，乃為妨害自由犯行之實施之意。從而原審就上訴人
共同妨害自由之部分，予以論處，自在起訴範圍之內依法審判，顯無未受請求事項予
以判決之違法，甲○○上訴意旨主張原判決有訴外裁判之違背法令云云，尚有誤會，
並非依卷內訴訟資料所為指摘，不得據為第三審上訴之正當理由。（二）證據之取捨
與事實之認定，為事實審法院之職權，倘其採證認事並不違背證據法則，即不得任意
指為違法。原判決已說明其就案內所有證據，本於調查所得心證，認定上訴人甲○○
雖未參與實施遺棄屍體之構成要件行為，但事前允諾於乙○○棄屍後，搭載乙○○離
開，並依其約定而行，乙○○始能順利棄屍離去，自已予以助力，應成立幫助遺棄屍
體罪之理由。上訴意旨主張其對乙○○之棄屍犯行，事前或事中未予助力，不應成立
幫助遺棄屍體罪之理由等語，無非就原審採證認事之職權行使，任憑己見，再為事實
上之爭執，並未依據卷內資料而為具體之指摘，自非適法之第三審上訴理由。其上訴
違背法律上之程式，應予駁回。
據上論結，應依刑事訴訟法第三百九十七條、第四百零一條、第三百九十五條，判決
如主文。
中      華      民      國    九十一    年      三      月     十三     日
                              最高法院刑事第十庭
                                  審判長法官  林  增  福
                                        法官  邵  燕  玲
                                        法官  吳  昆  仁
                                        法官  陳  世  雄
                                        法官  惠  光  霞
      右正本證明與原本無異
                                              書  記  官
中      華      民      國    九十一    年      三      月     十九     日
